ACORDAO-COMPLETO-2529356

ACÓRDÃO 2783/2022 ATA 17/2022 - SEGUNDA CÂMARA

VISTOS, relatados e discutidos estes embargos de declaração opostos pelos Srs. Sandro André Hammarstron, Silvia Silva Rocha, Alice Cristina Santos Lacerda e Banco do Brasil S.A., assim como por Sr. Sergio Gonzaga Wenceslau, em face do Acórdão 477/2022-TCU-Segunda Câmara, por meio do qual este Tribunal negou provimento ao pedido de reexame interposto contra o Acórdão 11131/2020-TCU-Segunda Câmara, que lhes aplicou multa;
ACORDAM os Ministros do Tribunal de Contas da União, reunidos em sessão da 2ª Câmara, ante as razões expostas pelo Relator, em:
9.1. conhecer dos embargos de declaração opostos pelos Srs. Sandro André Hammarstron, Silvia Silva Rocha, Alice Cristina Santos Lacerda e Banco do Brasil S.A. para, no mérito, acolhê-los parcialmente, incorporando à decisão embargada os esclarecimentos adicionais constantes no voto que fundamenta este acórdão, mantendo inalterados, entretanto, os termos da decisão proferida;
9.2. conhecer dos embargos de declaração opostos pelo Sr. Sergio Gonzaga Wenceslau para, no mérito, rejeitá-los; e
9.3. dar ciência deste acórdão aos embargantes, informando-lhes que o voto e relatório que o fundamentam podem ser acessados no endereço eletrônico www.tcu.gov.br/acordaos.

Embargos de declaração opostos pelos Srs. Sandro André Hammarstron, Silvia Silva Rocha, Alice Cristina Santos Lacerda e Banco do Brasil S.A., assim como por Sr. Sergio Gonzaga Wenceslau, contra o Acórdão 477/2022-TCU-2ª Câmara, por meio do qual este Tribunal negou provimento ao pedido de reexame interposto ao Acórdão 11.131/2020-TCU-2ª Câmara, que lhes aplicou multa.

Segunda Câmara

Banco do Brasil S.A.; BB Tecnologia e Serviços S.A.

3. Interessados/Responsáveis/Recorrentes:
3.1. Interessados: A.C. Serviços Corporativos Ltda. (66.059.510/0001-42); Bs Tecnologia e Serviços Ltda. (03.655.231/0001-21).
3.2. Responsáveis: Alice Cristina Santos Lacerda (XXX.393.465-XX); Claudio Henrique da Silva (XXX.245.678-XX); Diogo Sena (XXX.348.371-XX); Gustavo Henaut (XXX.789.897-XX); João Carlos dos Santos Simão (XXX.333.897-XX); Sandro André Hammarstron (XXX.598.400-XX); Sergio Gonzaga Wenceslau (XXX.275.506-XX); Silvia Silva Rocha (XXX.150.926-XX); Waldir Ghiglino Gadea (XXX.988.220-XX).
3.3. Recorrentes: Sandro André Hammarstron (XXX.598.400-XX); Silvia Silva Rocha (XXX.150.926-XX); Alice Cristina Santos Lacerda (XXX.393.465-XX); Banco do Brasil S.A. (00.000.000/0001-91); Sergio Gonzaga Wenceslau (XXX.275.506-XX).

13.1. Ministros presentes: Bruno Dantas (Presidente), Augusto Nardes (Relator), Aroldo Cedraz e Antonio Anastasia.
13.2. Ministro-Substituto presente: André Luís de Carvalho.

ACORDAO-COMPLETO-2551771

Acórdão de Relação 6300/2022 - Segunda Câmara

Acórdão de Relação

AUGUSTO NARDES

Ministro João Augusto Ribeiro Nardes.

Tratam os autos de Representação a respeito de possíveis irregularidades ocorridas em contratações da empresa Cobra Tecnologia S.A. (atualmente com o nome fantasia BB Tecnologia e Serviços - BBTS) pelo Banco do Brasil S.A. (BB) , mediante processos de dispensa e de inexigibilidade de licitação, para prestação de serviços de manutenção corretiva e preventiva dos sistemas de circuito fechado de TV (CFTV) , energia ininterrupta (nobreak) , controle de acesso (porta giratória detectora de metal - PGDM, eclusa, controle de portas) e infraestrutura de comunicação (voz, dados e segurança) .
2.	Por meio do Acórdão 11131/2020-TCU-Segunda Câmara, da relatoria do Ministro Aroldo Cedraz, foram sancionados os Srs. Sandro André Hammarstron, Sílvia Silva Rocha, Alice Cristina Santos Lacerda, Sérgio Gonzaga Wenceslau e Cláudio Henrique da Silva, com a multa do art. 58, inciso II, da Lei 8.443/1992.
3.	Inconformados, os Srs. Sérgio Gonzaga Wesceslau e David Márcio Soares opuseram embargos de declaração, que foram julgados por meio do Acórdão 12542/2020-TCU-Segunda Câmara, o qual conheceu dos embargos opostos pelo Sr. Sérgio Gonzaga Wenceslau, porém, no mérito, rejeitou-os e negou conhecimento aos aclaratórios opostos pelo Sr. Davi Márcio Soares, eis que não possuía legitimidade para recorrer.
4.	Na sequência, os Srs. Sergio Gonzaga Wenceslau, Alice Cristina Santos Lacerda, Silvia Silva Rocha, Sandro André Hammarstron e Banco do Brasil S.A. interpuseram pedidos de reexame, os quais tiveram seu provimento negado pelo Acórdão 477/2022-TCU-Segunda Câmara, de minha relatoria.
5.	Não satisfeitos, os Srs. Sandro André Hammarstron, Silvia Silva Rocha, Alice Cristina Santos Lacerda e Banco do Brasil S.A. opuseram embargos de declaração (peça 348) , assim como o Sr. Sergio Gonzaga Wenceslau (peça 351) , os quais transcrevo a seguir, apenas no que importa aos argumentos dos embargantes:
5.1.	Embargos de declaração apresentados pelos Srs. Sandro André Hammarstron, Silvia Silva Rocha, Alice Cristina Santos Lacerda e por Banco do Brasil S.A. (peça 348) :
"II) DOS VÍCIOS DO V. ACÓRDÃO EMBARGADO
II.a) Obscuridade
9. Com o máximo de respeito, o Acórdão embargado é obscuro ao mencionar a possibilidade do 'patrocínio da defesa dos empregados e dirigentes, no exercício do cargo, por advogados das entidades estatais' condicionado à inexistência de conflito de interesses e à inocorrência de ato manifestamente ilegal, mesmo tratando-se de matéria não pacificada no âmbito da jurisprudência desse Egrégio Tribunal (conforme apontado na instrução da Serur - peça 313) , da comprovação do cumprimento do formalismo legal por outros meios e da ausência de prejuízo ao Banco (conforme apontado no item 7.14 da instrução da Serur - peça 313) .
10. Nesse sentido, apesar da valiosa preocupação exarada no voto do Ministro Relator ao afirmar a possibilidade do patrocínio da defesa dos empregados e dirigentes por advogados das entidades estatais, as peculiaridades do caso concreto, apresentadas no item anterior do presente recurso, deixam dúvida sobre a viabilidade de tal patrocínio em situações futuras em que a Companhia: (i) não identifique conflito de interesses; (ii) constate que o formalismo legal - e sobretudo a finalidade da norma - tenha sido cumprido por outros meios lícitos e legítimos; e (iii) comprove ausência de prejuízo.
11. Dessa forma, a referida obscuridade pode vir a comprometer, inclusive, o direito à defesa do Banco, seus dirigentes e empregados, mesmo o ordenamento jurídico pátrio garantindo o estado de inocência até o trânsito em julgado, tanto na esfera administrativa como na judicial, bem como a possibilidade de revisão judicial das decisões administrativas.
12. A propósito, para fundamentar a proposta da Serur de exclusão do item 9.9 do Acórdão 11.131/2020, utilizou-se justamente o princípio do devido processo legal, a saber:
7.10. Pode-se alegar que se o ato praticado for manifestamente ilegal não há discussão nos precedentes e, por consequência, os advogados das estatais não poderiam patrocinar a defesa dos empregados e dirigentes. O problema de tal raciocínio é distinguir, antes do devido processo legal, se o ato é ou não ilegal. Registre-se, inclusive, que o devido processo legal prevê a rediscussão de matéria decidida, em razão do sistema recursal previsto em toda a legislação.
7.11. Por óbvio, que não se está a defender que situações notórias, de conhecimento público, que refogem completamente ao discernimento do 'homem médio' possam ser enquadrados na discussão aqui tratada. O que se está a afirmar é que antes do devido processo que tramita nesta Corte não há como dizer se o ato é ilegal.
13. Ademais, a se manter o entendimento de que falha meramente formal, como a verificada no caso, sem que tenha trazido qualquer prejuízo para o BB, consiste em ilegalidade passível de multa e que configura conflito de interesse, o Acórdão embargado poderá incutir nos administradores do presente e do futuro insegurança jurídica entre decidir pela hipótese que assegure vantajosidade para a empresa e a que, em detrimento da vantajosidade, atenda o rigor da forma.
14. Diante disso, requer-se que esse Egrégio Tribunal clarifique a obscuridade, esclarecendo o alcance do patrocínio da defesa dos empregados e dirigentes, no exercício do cargo, por advogados das entidades estatais, em prol dos princípios da segurança jurídica e do devido processo legal (que tem por consectários os princípios do contraditório e da ampla defesa) .
15. Ademais, outra obscuridade a ser clarificada diz respeito à divergência existente nessa Colenda Corte de Contas a respeito do conflito de interesses, também apontado na instrução da Serur (peça 313) , a saber:
7.13. Nesse sentido, a nosso sentir, de forma prévia ao devido processo legal, também não há como afirmar ou afastar a possível existência do conflito de interesses o que impediria que advogados do corpo jurídico das estatais atuasse na defesa dos atos praticados pelos empregados e dirigentes em qualquer situação, haja vista a potencialidade da existência de prejuízos. Contudo, conforme já aventado nesta instrução, os julgados desta Corte ainda não são pacíficos e não caracterizaram de forma definitiva tal impedimento.
7.14. Dessa forma, entende-se que, no caso concreto, no qual não se verificou prejuízo ao Banco do Brasil, e por não haver consolidado e pacífico entendimento acerca do impedimento à utilização dos advogados em defesa dos dirigentes e empregados das estatais, milita em favor dos recorrentes o benefício da dúvida.
7.15. Assim, a não ser que se consolide a jurisprudência no sentido de impedir o patrocínio da defesa dos dirigentes e empregados das estatais por seu corpo jurídico a determinação do item 9.9 deve ser excluída.
16. O art. 30, caput, da Lei de Introdução às Normas do Direito Brasileiro - LINDB (Decreto-Lei nº  4.657/1942 com as alterações da Lei nº 13.655/2018) prevê que 'as autoridades públicas devem atuar para aumentar a segurança jurídica na aplicação das normas [...]', motivo pelo qual a existência de divergência no âmbito dessa E. Corte de Contas quanto ao tema do patrocínio da defesa pelas entidades estatais a seus empregados e dirigentes deve ser considerado pelos julgadores, de modo a não prejudicar os Embargantes quando na hipótese de não pacificação do tema no âmbito da jurisprudência, conforme apontado na instrução da Serur.
17. Assim sendo, requer-se o saneamento da referida obscuridade, de modo a esclarecer se a matéria relacionada ao conflito de interesses encontra-se pacificada no âmbito dessa Egrégia Corte de Contas, em respeito, sobretudo, aos princípios do devido processo legal e da segurança jurídica.
18. Por último, anota-se que os Embargantes Sandro André Hammarstron, Silvia Silva Rocha e Alice Cristina Santos Lacerda, aposentaram-se, respectivamente, em 09.08.2018, 05.09.2017, 03.06.2013, de maneira que desde antes do Acórdão do 11.131/2020, ou seja, da primeira decisão proferida nos autos desta Representação, a condição 'no exercício do cargo' destacada no item 9.2 do Acórdão Embargado não se verificava em relação aos mencionados ex-empregados.
19. No ponto, portanto, o clareamento da obscuridade impõe o deferimento de efeitos infringentes para afastar a determinação de cessar o patrocínio dos Embargantes e ex-empregados SANDRO, SILVIA e ALICE por advogados do quadro do Banco do Brasil.
II.b) Omissão
20. Com a devida vênia, o Acórdão embargado também foi omisso, ao não discorrer sobre a solicitação de esclarecimentos, presente no Pedido de Reexame dos ora Embargantes, a respeito do alcance da determinação para o Banco justificar 'o porquê da representação legal de advogados integrantes do seu corpo funcional na defesa de práticas de gestores inquinadas como irregulares, diante do inequívoco conflito de interesses estabelecido'.
21. Considerando que o Banco sustenta, com fundamento em norma estatutária, que não há conflito de interesses e que também não há prova nesse sentido no âmbito do presente processo - muito pelo contrário, há divergência interna nesse E. Tribunal que reforça a inexistência de inequívoco conflito de interesse, como exigido pela própria jurisprudência do Tribunal - mostra-se imprescindível o esclarecimento da referida determinação, isso porque, tudo indica que as justificativas a serem apresentadas serão as mesmas já exaustivamente demonstradas no âmbito do presente processo.
22. Assim, por meio dos presentes embargos, o Banco pretende seja suprida a referida omissão.
II.c) Contradição
23. Por fim, a decisão se mostra contraditória, pois, apesar de o Banco e os ex-empregados, ora Embargantes, terem comprovado por outros meios lícitos o cumprimento das finalidades legais decorrentes da exigência de projeto básico/termo de referência e essa Egrégia Corte de Contas ter constatada a ausência de prejuízo, paradoxalmente, determinou aplicação de multa aos responsáveis.
24. Conforme constatado pela própria área técnica, a conduta dos Embargantes e ex-funcionários não gerou prejuízo ao Banco, fato que deveria ter sido sopesado pelos ínclitos ministros quando do julgamento da conduta dos agentes.
25. Assim, com a devida vênia, a ausência de prejuízo não foi devidamente valorada no presente julgamento pelos ínclitos julgadores.
26. Nesse contexto, o comando do art. 22, § 2º, da Lei de Introdução às Normas do Direito Brasileiro (LINDB) é expresso quanto à necessidade de considerar os danos provenientes da infração cometida para aplicação de sanções, o que, como exaustivamente indicado, não ocorreu no caso em questão.
27. Dessa forma, em face da contradição apontada, o Banco requer que esse Egrégio Tribunal esclareça as razões pelas quais, mesmo tendo verificado a ausência de prejuízo ao jurisdicionado, ainda assim aplicou multa aos seus funcionários, que agiram no estrito cumprimento das suas funções e finalidades legais.
III) PEDIDOS
28. Pelas razões expostas, REQUEREM os ora Embargantes sejam conhecidos e acolhidos os presentes Declaratórios, atribuindo-lhes efeitos modificativos, para o fim de sanear os vícios acima apontados e, como consequência direta desse saneamento, dar provimento ao Pedido de Reexame interposto contra o v. Acórdão 11131/2020-TCU-Segunda Câmara, para: (i) excluir a determinação de aplicação de multa ao Sr. Sandro André Hammarstron e às Sras. Silvia Silva Rocha e Alice Cristina Santos Lacerda; bem como (ii) tornar sem efeito o item 9.9 do Acórdão 11.131/2020 e o item 9.2 do Acórdão 477/2022, de modo a considerar regular e legal a representação em benefício dos ex-funcionários do Banco por advogados integrantes de seu corpo funcional."
5.2.	Embargos de declaração apresentados pelo Sr. Sergio Gonzaga Wenceslau (peça 351) :
"DA CONTRADIÇÃO E DA OMISSÃO
Sem mais delongas, anote-se que restou consignado no Acórdão, ora embargado, que:
	[transcrição dos Acórdão 477/2022-TCU-Segunda Câmara e 11.131/2020-TCU-2ª Câmara]
Excelência, notória é a contradição em apreço, ou seja, sob a égide do mesmo dispositivo legal, qual seja, art. 58, inciso II, da Lei 8.443/1992, aplicou-se, sem considerar que a realização de pregão eletrônico não é a única possibilidade posta ao administrador, tampouco, que este TCU apenas recomendou quase desse preferência a tal modelo face ao modelo presencial, como já noticiado e, assim, sequer, há que se falar em aplicação de multa para este Embargante, multa no valor de R$ 15.000,00 (quinze mil reais) , em quanto para outros responsáveis, o valor da sanção foi de R$ 4.000,00 (quatro mil reais) , como denota-se da leitura dos itens 9.5 e 9.6, do ACÓRDÃO Nº 11.131/2020-TCU-2º Câmara, ora embargado. 
Não bastasse, Excelência, da leitura do Relatório de Instrução não se vislumbra, amparo probatório ou legal, inclusive, considerando o contido no artigo 22, do Decreto 4.657/42, ou seja, da Lei de Introdução às normas de Direito Brasileiro, infra colacionado, já vigente a época do julgamento em apreço, para o qual tem-se que interpretação de normas sobre gestão pública, serão considerados os obstáculos e as dificuldades reais do gestor e as exigências das políticas públicas a seu cargo, sem prejuízo dos direitos dos administrados, o que demonstra, também evidente Omissão, que devem ser sanados.
	[transcrição da lei]
Considerando que como no Acórdão 11131/2020-TCU-Segunda Câmara, no qual destaque-se trechos do Relatório de Instrução, que versou acerca dos argumentos deste Embargante e que subsidiou a decisão exarada no AC acima citado, mas que, infelizmente, alicerça-se em meras conjecturas e, não, registre-se, provas, próprias a justificarem noticiada aplicação de sanção, em um Estado democrático de direito, como o nosso, nos termos da CREB/88 e de Tratados Internacionais ratificados pelo Brasil, face a existência de dolo, má-fé, dano ao erário, ou seja, má gestão dos recursos públicos, o que não é o caso!, tem-se a mesma ocorrência no quanto expresso no ACÓRDÃO Nº 477/2022-TCU, ora embargado, vez que Omisso em relação aos pontos acima declinadas, quando da avaliação do meu pleito em relação a multa aplicada que entendo descabida e sua redução em pedido suplementar.
[transcrição dos §§ 96-103 do relatório que embasou o Acórdão 11131/2020-TCU-Segunda Câmara]
Excelência, em que pese o Parecer jurídico não ser vinculante, deve ser considerado que no mesmo não foi apontado qualquer óbice a realização da licitação na forma presencial, tampouco existência de ilegalidade, os quais, por si só, já demonstram a boa-fé deste Embargante e retidão de meus atos como Gestor Público! o que não pode ser desprezado, por Vossa Excelência, por escorreita justiça.
Ressalte-se Excelência que esse ponto se encontra omisso de enfrentamento, como se observa do ACÓRDÃO Nº 477/2022-TCU, por esse Tribunal de Contas, o que pleiteio, seja sanado.
Fica claro, mais uma vez, no ACÓRDÃO Nº 477/2022-TCU, ora embargado, o mesmo racional que, frise-se, não enfrenta o fato de não haver qualquer vedação ao feito que justificou a aplicação da multa que me foi imputada, segundo a manifestação jurídica, tampouco, prejuízo à BBTS ou inexecução do serviço contratado:
	[transcrição dos §§ 9-11 do voto que embasou o Acórdão 477/2022-TCU-Segunda Câmara]
Nesse sentido, relembre-se, não há que se falar na existência de dolo ou erro grosseiro, deste Embargante, já que amparado em parecer técnico jurídico, que tratou do tema e, não, anote-se, arguiu a existência de ilegalidade ou óbice administrativo que impedissem ou recomendassem a não realização da licitação em apreço, na modalidade presencial, que inclusive, foi publicitada em Diário Oficial e por meio do Sistema Licitações-e, pontos esses que essa e. Corte de Contas manteve-se omissa, quando da reavaliação do valor da multa.
Nesse sentido é de se relembrar o contido no artigo 28, da Lei de Introdução às Normas do Direito brasileiro, ou seja, 'O agente público responderá pessoalmente por suas decisões ou opiniões técnicas em caso de dolo ou erro grosseiro.' (Grifei) , que não é o caso em tela.
Excelência, o quanto narrado acima, mais uma vez, denota a existência de omissão, inclusive, em relação ao contido em Lei vigente, que deve ser sanada!
Dessa feita, portanto, é oportuno colacionar o contido no Acórdão nº 2.391 de 17/10/2018, sob a Relatoria do Ministro BENJAMIN ZYMLER, que deixa evidenciado que no caso concreto não se está a falar de erro grosseiro e, assim, de necessidade de aplicação de penalidade, uma vez que, o parecer jurídico, emanado por profissional técnico e habilitado, para discorrer acerca de indícios de ilegalidade ou de vedação ao ato (realização de pregão presencial) a ser praticado por este Administrador, não noticiou qualquer ilegalidade ou óbice de cunho administrativo a sua efetivação:
[transcrição de excertos do Acórdão 2391/2018-TCU-Plenário]
Ou sejam, por certo, resta efetivada a associação do erro grosseiro à culpa grave, sendo a mesma acertada. O d. Ministro Relator, do Acórdão nº 2.391/2018 ainda, houve por bem, de salientá-la com os apontamentos de CRISTIANO CHAVES DE FARIAS e NELSON ROSENVALD, assim com a doutrina clássica de Pontes de Miranda, o que não pode ser desprezado por este E. TCU, quando do julgamento destes Embargos Declaratórios:
[transcrição de excertos do Acórdão 2391/2018-TCU-Plenário]
Não bastasse, a contradição apontada, irradiada na diferença de valor da penalidade aplicada aos responsáveis, tem-se, ainda, o fato de que não houve qualquer ilegalidade, dolo, má-fé ou, mesmo dano ao erário, inclusive, reconhecido pela unidade técnica, até mesmo, nos presentes autos, à empresa (BBTS/Cobra) a qual trabalho, de forma honrosa e sem máculas por décadas.
Excelência, há ainda, que se relembrar o contido no caput, do artigo 22, da Lei de Introdução às Normas do Direito brasileiro, que não deixa pairar qualquer dúvida de que o TCU deveria ter considerado os obstáculos e as dificuldades reais deste gestor, apostadas em minha peça de esclarecimentos, o que não aconteceu! Evidenciando-se, assim, odiosa omissão que deve ser sanada.
Ademais, Excelência, o que escancara, ainda mais, a contradição e omissão ventilados, é a existência de mandamento legal, nos termos do parágrafo primeiro, do artigo 22, da LINDB, em comento, determinando que 'Em decisão sobre regularidade de conduta ou validade de ato, contrato, ajuste, processo ou norma administrativa, serão consideradas as circunstâncias práticas que houverem imposto, limitado ou condicionado a ação do agente.'.
Frise-se, ainda, que o parágrafo segundo, do artigo 22, da LINDB, nos informa que ' Na aplicação de sanções, serão consideradas a natureza e a gravidade da infração cometida, os danos que dela provierem para a administração pública, as circunstâncias agravantes ou atenuantes e os antecedentes do agente', o que não aconteceu no caso concreto, como facilmente se observa da leitura do ACÓRDÃO Nº 477/2022-TCU e do Relatório que o subsidiou, deixando, assim, estampada, notória omissão que deve ser sanada em respeito ao contido no Decreto 4.657/42, assim como ao Princípio da Legalidade, esculpido no artigo 37, caput, de nossa Carta Maior de 1988, dos quais não se pode furtar este E. Tribunal de Contas da União.
Ao fim e ao cabo, nos ensina o contido no artigo terceiro, do artigo 22, da LINDB que, 'As sanções aplicadas ao agente serão levadas em conta na dosimetria das demais sanções de mesma natureza e relativas ao mesmo fato.' (Grifei) 
Face a esse cenário, Excelência, é oportuno trazer à baila, matéria intitulada 'TCU resiste em aplicar inovações feitas pela LINDB', datado de 5 de janeiro do presente ano, colacionada na COJUR.com.br, da lavra da Dra. DANIELE DE OLIVEIRA NUNES que, infelizmente, demonstra a realidade do Administrador diante da posição, inclusive, contrária a Lei, adotada por esse egrégio TCU:
[transcrição da reportagem disponível em https://www.contr.com.br/2020-jan-5/daniele-nunes-tcu-resiste-aplicar-movacoes-feitas-lindb]
Maxima venia, por certo, a aplicação da LINDB, no âmbito do TCU, deve ser efetivada nos termos da Lei, não passível de interpretação restritiva, por esta Corte de Contas Federal, o que, nem isso foi observado no caso em apreço e que, como fartamente noticiado, justificou a oposição dos presentes Embargos Declaratórios.
Coaduna deste entendimento, a doutrina de JOEL DE MENEZES NIEBUHR, alicerçada em pilares importantes, e que não podem ser desprezados por este Tribunal de Contas da União, vejamos:
[transcrição de matéria disponível em https://www.zenite.blog.br/o-erro-grosseiro-analise-cntica-do-acordao-no-2-3912018-do-tcu/]
Excelência, por derradeiro, uma coisa está clara na jurisprudência desta Corte de Contas, como posto nos Acórdão 2621/2019-TCU-Plenário e 2.391/2018-Plenário, no sentido de que a LINDB deve ser aplicada no caso concreto, vez que não há que se falar em existência de ocorrência de dano à Administração Pública, lato sensu ou, existência de débito, à BBTS, em razão da realização do ventilado Pregão presencial.
DO PEDIDO
Face a todo exposto, requer este Embargante, à Vossa Excelência, que seja sanada:
i) a omissão supra apontada no Acórdão 477/2022-TCU-Segunda Câmara, aplicando-se os ditames dos artigos 22 e 28, da Lei de Introdução às Normas do Direito brasileiro, por inexistência de erro grosseiro, dolo, má-fé, para ver excluída a penalidade imposta, injustamente, a este Embargante;
ii) a contradição noticiada - não reconhecendo este Embargante, registre-se, motivo para aplicação de penalidade - e, subsidiariamente, a redução do valor da multa que lhe foi imposta, nos termos da fundamentação, sem prejuízo, de manejo de eventual recurso futuro, nos termos do Regimento Interno do TCU;
iii) e recebido o presente recurso em seu efeito suspensivo, nos termos do artigo 287, parágrafo terceiro, do RI/TCU, bem como com efeitos infringentes, em respeito ao disposto na LINDB, como suscitado acima, vez que não há que se falar em erro grosseiro, sendo o ato amparado em manifestação jurídica que não trouxe qualquer óbice."
	
É o relatório.

Isabela da Costa Moura Santana (32205/OAB-DF), representando Josimar de Assis Lira; Caroline Scopel Cecatto (64.878/OAB-RS), Lucineia Possar (40.297/OAB-DF) e outros, representando Diogo Sena; Josimar de Assis Lira (255635/OAB-SP), representando David Marcio Soares; Caroline Scopel Cecatto (64.878/OAB-RS), Lucineia Possar (40.297/OAB-DF) e outros, representando Sandro André Hammarstron; Caroline Scopel Cecatto (64.878/OAB-RS), Lucineia Possar (40.297/OAB-DF) e outros, representando Waldir Ghiglino Gadea; Caroline Scopel Cecatto (64.878/OAB-RS), Lucineia Possar (40.297/OAB-DF) e outros, representando Alice Cristina Santos Lacerda; Caroline Scopel Cecatto (64.878/OAB-RS), Lucineia Possar (40.297/OAB-DF) e outros, representando Silvia Silva Rocha; Marcio Castro Kaik Siqueira (200874/OAB-SP), Pablo Sanches Braga (42866/OAB-DF) e outros, representando Banco do Brasil S.A.; João Victor Tavares Galil (400.026/OAB-SP), Marilia Gabriel Moreira Pires (375.122/OAB-SP) e outros, representando Bs Tecnologia e Serviços Ltda.; Fernando Granvile (116077/OAB-SP), representando Claudio Henrique da Silva; Fernando Granvile (44276/OAB-DF) e Marcelo Alves da Silva (44.861/OAB-DF), representando BB Tecnologia e Serviços S.A.; Josimar de Assis Lira (255635/OAB-SP), representando Guilherme da Silva Lopes Carvalho.

Não atuou.

REPRESENTAÇÃO. IRREGULARIDADE EM CONTRATAÇÕES DA EMPRESA BB TECNOLOGIA E SERVIÇOS S.A. IRREGULARIDADE NA PESQUISA DE PREÇOS. ADOÇÃO INDEVIDA DE PREGÃO PRESENCIAL EM DETRIMENTO DO ELETRÔNICO. MULTA. CONHECIMENTO DOS PRIMEIROS EMBARGOS. TENTATIVA DE REDISCUSSÃO DO MÉRITO. REJEIÇÃO. NÃO CONHECIMENTO DOS EMBARGOS NO SEGUNDO CASO POR FALTA DE LEGITIMIDADE. PEDIDO DE REEXAME. CONHECIMENTO. RAZÕES RECURSAIS INSUFICIENTES PARA ALTERAR O MÉRITO. NEGATIVA DE PROVIMENTO. EMBARGOS DE DECLARAÇÃO. CONHECIMENTO. ACOLHIMENTO PARCIAL DE UM DELES. INCORPORAÇÃO DE ESCLARECIMENTOS ADICIONAIS SEM ALTERAÇÃO DOS TERMOS DA DELIBERAÇÃO EMBARGADA. REJEIÇÃO DOS OUTROS EMBARGOS.

REPRESENTAÇÃO (REPR)

não atuou.

Examino embargos de declaração opostos pelos Srs. Sandro André Hammarstron, Silvia Silva Rocha, Alice Cristina Santos Lacerda e Banco do Brasil S.A. (peça 348) , assim como por Sr. Sergio Gonzaga Wenceslau (peça 351) , em face do Acórdão 477/2022-TCU-Segunda Câmara, por meio do qual este Tribunal negou provimento ao pedido de reexame interposto contra o Acórdão 11131/2020-TCU-Segunda Câmara, da relatoria do Ministro Aroldo Cedraz, que lhes aplicou a multa do art. 58, inciso II, da Lei 8.443/1992.
2.	De início, entendo que os presentes embargos devem ser conhecidos, por preencherem os requisitos de admissibilidade aplicáveis à espécie, notadamente os insculpidos no art. 34, §1º, da Lei Orgânica, c/c o art. 287, § 1º, do Regimento Interno do TCU.
-II-
3.	No que respeita ao caráter pedagógico que deve ser conferido às deliberações deste Tribunal de Contas, registro que os embargos de declaração são, em regra, recurso integrativo, objetivando extirpar da decisão embargada eventual obscuridade, contradição e omissão. Vicente Greco Filho assim define esses vícios da deliberação (in Direito Processual Civil Brasileiro 11ª edição, 2º Volume, Editora Saraiva, p. 259/260) :
" (...) obscuridade: defeito consistente na difícil compreensão do texto da sentença e pode decorrer de simples defeito redacional ou mesmo de má formulação de conceitos, havendo obscuridade quando a sentença está incompreensível no comando que impõe e na manifestação de conhecimento e vontade do juiz.
contradição: afirmação conflitante, quer na fundamentação, quer entre a fundamentação e a conclusão, sendo que, nesses casos, a correção da sentença, em princípio, não levaria a uma verdadeira modificação da sentença, mas apenas a um esclarecimento de seu conteúdo.
omissão: caso em que a sentença é complementar, passando a resolver questão não solucionada, ganhando substância, portanto, sendo que as questões que devem ser resolvidas pelo juiz são todas as relevantes postas pelas partes para a solução do litígio, bem como as questões de ordem pública que o juiz deve resolver de ofício, como, por exemplo, a coisa julgada."
4.	O entendimento doutrinário e jurisprudencial sobre a matéria é o de que tais espécies de falhas são aquelas decorrentes do próprio julgado e que prejudicam a sua perfeita compreensão, e não aquelas que bem entenda o embargante, muito menos como meio transverso visando impugnar os fundamentos da decisão atacada. (cf. STJ, Edcl Resp 351490, DJ 23/9/2002) .
5.	Essa compreensão é também do egrégio Supremo Tribunal Federal (STF) , consoante se extrai do seguinte julgado daquela Corte Maior:
"EMENTA: EMBARGOS DE DECLARAÇÃO NO RECURSO ORDINÁRIO EM HABEAS CORPUS. PENAL E PROCESSUAL PENAL. INEXISTÊNCIA DE OBSCURIDADE, CONTRADIÇÃO OU OMISSÃO. AUSÊNCIA DE VÍCIO APTO A ENSEJAR QUALQUER DAS HIPÓTESES DE CABIMENTO DOS EMBARGOS DE DECLARAÇÃO. PRETENSÃO DE REDISCUTIR MATÉRIA JÁ DECIDIDA. EFEITOS INFRINGENTES. IMPOSSIBILIDADE. EMBARGOS DECLARATÓRIOS DESPROVIDOS. 
1. Os embargos de declaração são cabíveis quando houver, na sentença ou no acórdão, obscuridade, contradição ou omissão. Inexistentes quaisquer desses vícios, não se pode falar em cabimento do recurso de embargos de declaração. 
2. A pretensão de rediscutir a matéria de fundo constante da impetração é inviável na via estreita dos embargos declaratórios, máxime quando inexiste nulidade processual a ser sanada. 
3. In casu, verifica-se que a pretensão do embargante é o rejulgamento da impetração, inviável na via estreita dos embargos declaratórios. 
4. Embargos declaratórios desprovidos."
 (Emb. Decl. no Recurso Ordinário em Habeas Corpus 121.103 Distrito Federal. Rel.: Min. LUIZ FUX. Julg. 31/5/2016) 
6.	Registro, também, que na esteira da jurisprudência desta Corte de Contas, resta assente que não há omissão apta ao acolhimento de embargos de declaração quando a matéria é enfrentada na instrução da unidade técnica que consta do relatório e integra as razões de decidir da deliberação embargada, bem assim, na hipótese de haver aspectos divergentes entre o encaminhamento por ela proposto e o que foi compreendido pelo julgador, quando tais questões são objeto de considerações específicas. Nessa linha, por exemplo, os Acórdãos 463/2007, 1.861/2009, 3.111/2014, 302/2015, 2.309/2015, e 294/2016, do Plenário; 1.576/2007, 663/2008, 5.589/2009, 3.339/2013, e 131/2015, estes da 1ª Câmara; e 268/2007, 133/2008 e 8.345/2016, da 2ª Câmara.
-III-
7.	Os embargantes Srs. Sandro André Hammarstron, Silvia Silva Rocha, Alice Cristina Santos Lacerda e Banco do Brasil S.A. atacam o subitem 9.2 do Acórdão 477/2022-TCU-Segunda Câmara, a seguir transcrito:
9.2. dar ciência ao Banco do Brasil S.A., com fundamento no art. 9º, inciso II, da Resolução TCU 315/2020, que, de acordo com a jurisprudência deste Tribunal, o patrocínio da defesa dos empregados e dirigentes, no exercício do cargo, por advogados das entidades estatais é possível desde que não haja conflito de interesses e/ou que os atos praticados não sejam manifestamente ilegais (Acórdão 176/2017-TCU-Plenário, 3.116/2013-TCU-Plenário e 4.400/2016-TCU-2ª Câmara) ;
8.	Em apertada síntese, os embargantes alegam o seguinte (peça 348) : 
8.1.	que as peculiaridades do caso concreto deixam dúvida sobre a viabilidade de patrocínio de advogado em situações futuras em que a Companhia: (i) não identifique conflito de interesses; (ii) constate que o formalismo legal - e sobretudo a finalidade da norma - tenha sido cumprido por outros meios lícitos e legítimos; e (iii) comprove ausência de prejuízo;
8.2.	que deve ser esclarecido o alcance do patrocínio da defesa dos empregados e dirigentes, no exercício do cargo, por advogados das entidades estatais, bem como se a matéria relacionada ao conflito de interesses encontra-se pacificada no âmbito do TCU;
8.3.	que o jurisdicionado entende não haver conflito de interesses e que também não há prova nesse sentido no âmbito do presente processo, o que atenderia a um dos critérios para o patrocínio de seus funcionários por advogado da entidade;
8.4.	que a conduta dos embargantes e ex-funcionários não gerou prejuízo ao Banco, fato que deveria ter sido sopesado pelos ínclitos ministros quando do julgamento da conduta dos agentes, nos termos do art. 22, § 2º, da Lei de Introdução às Normas do Direito Brasileiro (LINDB) .
9.	No que tange à matéria relacionada a conflito de interesses, cabe registrar que, nos termos do art. 9º, § 1º, inciso I, da Lei 13.303/2016 (Lei das Estatais) , as empresas públicas e/ou sociedades de economia mista deverão adotar regras de estruturas e práticas de gestão de riscos e controle interno, dentre elas, elaborar e divulgar Código de Conduta e Integridade, que disponha acerca, dentre outras medidas, de orientações sobre a prevenção de conflito de interesses e vedação de atos de corrupção e fraude.
10.	Destarte, entendo que não compete a este Tribunal, mas sim à própria entidade estatal, definir, de acordo com as particularidades do seu ramo de atuação, quais práticas e atos podem caracterizar potencial conflito de interesses, de modo que, se verificados, impactam no alcance do patrocínio da defesa de funcionário por advogado da empresa.
11.	Complementarmente, em relação à uniformidade da jurisprudência desta Corte de Contas sobre o assunto, faz-se mister destacar que são inúmeras as especificidades a serem levadas em conta na avaliação de conflitos de interesses, razão pela qual, em caso de suspeição, devem ser avaliadas caso a caso, consideradas as circunstâncias presentes que levaram o agente público à prática de tal ato, vis-à-vis a conduta esperada com base nas orientações e demais disposições do código de conduta e integridade da sua respectiva entidade pública.
12.	Quanto à alegação de omissão e/ou contradição, por suposta ausência de consideração de que a conduta praticada não teria ocasionado prejuízo, entendo que não merece prosperar.
13.	Em primeiro lugar, há que se registrar que a conduta pela qual os embargantes foram apenados foi a homologação de dispensas de licitações e assinaturas dos decorrentes contratos sem a existência do devido Projeto Básico, em afronta ao art. 7º, §§ 2º, inciso I, e 9º, da Lei 8.666/1993.
14.	Conforme destacado nas etapas processuais anteriores, em especial no Voto condutor da decisão de mérito originária (Acórdão 11.131-TCU-2ª Câmara) , tal ilegalidade gerou assimetria de informações entre os potenciais fornecedores do objeto e prejudicou a seleção da proposta mais vantajosa.
15.	Dessa forma, ainda que não seja possível quantificar, em termos monetários, eventual prejuízo, verifica-se que ele se encontra devidamente caracterizado nos autos, ante a flagrante infringência legal. 
16.	Em adição, nos termos do art. 58 da Lei 8.443/1992, este Tribunal poderá aplicar multa aos responsáveis nas seguintes situações:
Art. 58. O Tribunal poderá aplicar multa (...) , aos responsáveis por:
I - contas julgadas irregulares de que não resulte débito, nos termos do parágrafo único do art. 19 desta Lei;
II - ato praticado com grave infração à norma legal ou regulamentar de natureza contábil, financeira, orçamentária, operacional e patrimonial;
III - ato de gestão ilegítimo ou antieconômico de que resulte injustificado dano ao Erário;
IV - não atendimento, no prazo fixado, sem causa justificada, a diligência do Relator ou a decisão do Tribunal;
V - obstrução ao livre exercício das inspeções e auditorias determinadas;
VI - sonegação de processo, documento ou informação, em inspeções ou auditorias realizadas pelo Tribunal;
VII - reincidência no descumprimento de determinação do Tribunal.
17.	Como se pode constatar, nem todas as multas aplicadas dependem da quantificação monetária do dano ao erário. No caso em tela, as sanções tiveram como base o inciso II acima transcrito, o qual, como visto, prescinde de tal quantificação.
18.	Nesse sentido, transcrevo jurisprudência deste Tribunal que corrobora tal entendimento (sublinhados acrescidos) :  
O TCU não realiza dosimetria objetiva da multa, comum à aplicação de normas do Direito Penal. Não há um rol de agravantes e atenuantes legalmente reconhecido, de modo a possibilitar a alteração objetiva da pena prevista in abstracto. (...) A imposição de multa com base no art. 58, II, da Lei 8.443/1992 independe de dano ao erário ou dolo nas ações dos responsáveis, bastando a chamada "culpa contra a legalidade" na prática de ato com grave infração à norma legal ou regulamentar. (Acórdão 795/2014-TCU-Plenário, Relatora Ministra ANA ARRAES) 
19.	Por oportuno, registro que a inobservância dos arts. 7º, §§ 2º, inciso I, e 9º, da Lei 8.666/1993 caracteriza o erro grosseiro aludido no art. 28 da Lei de Introdução às Normas do Direito Brasileiro (LINDB) , que, nos termos da jurisprudência deste Tribunal, é aquele decorrente de grave inobservância do dever de cuidado, isto é, que foi praticado com culpa grave, a justificar a cominação de multa (Acórdão 2924/2018-TCU-Plenário, Relator Ministro José Mucio Monteiro; 2.391/2018-Plenário, Relator Ministro Benjamin Zymler; e 1.689/2019-Plenário, de minha relatoria; entre outros) .
20.	Ante o aqui exposto, acolho parcialmente os embargos apresentados pelos Srs. Sandro André Hammarstron, Silvia Silva Rocha, Alice Cristina Santos Lacerda e Banco do Brasil S.A., para incorporar à decisão embargada os esclarecimentos adicionais constantes nesta seção, mantendo inalterados, entretanto, os termos da decisão proferida.
-IV-
21.	O embargante Sr. Sergio Gonzaga Wenceslau alega, em síntese, o seguinte (peça 351) :
21.1.	que na decisão não se considerou que a realização de pregão eletrônico não é a única possibilidade posta ao administrador e que este TCU apenas recomenda sua preferência em vez do modelo presencial;
21.2	que o acórdão embargado não considerou os obstáculos e as dificuldades reais do gestor e as exigências das políticas públicas a seu cargo;
21.3.	que praticou ato respaldado por parecer jurídico que sequer havia apontado qualquer irregularidade quanto ao uso da modalidade presencial em detrimento da modalidade eletrônica;
21.4.	que não houve qualquer ilegalidade, dolo ou má-fé, nem mesmo dano ao erário.
22.	Conforme se pode constatar, as alegações do embargante não apontam vícios de omissão, contradição ou obscuridade na decisão proferida, mas tão somente pretendem rediscutir o mérito do julgamento realizado, tratando-se, pois, de mero inconformismo da parte, o que é não é cabível de ser feito via embargos de declaração, pelas razões que apresentei no início deste voto.
23.	Quanto à alegação de omissão e/ou contradição, por suposta ausência de consideração de que a conduta praticada não teria ocasionado prejuízo, entendo que não merece prosperar.
24.	Consta nos autos que o embargante foi apenado por assinar documento com justificativa inadequada para a escolha da modalidade pregão presencial para o PP 66/2013 (peça 77, p. 29) , intitulado "Justificativa para Escolha da Modalidade Pregão Presencial", no qual não se constatou competição efetiva, além de a modelagem adotada (fracionamento) ter sido responsável por diminuir a competitividade do certame e haver induzido uma inviabilidade fabricada de adoção do pregão eletrônico em razão de limitações do sistema licitações-e.
25.	Assim como deixei assente na seção anterior, ainda que não seja possível quantificar, em termos monetários, eventual prejuízo, verifica-se que ele se encontra devidamente caracterizado nos autos. 
26.	Ademais, a sanção aplicada ao embargante teve como base o inciso II da Lei 8.443/1992, anteriormente transcrito, o qual, como já visto, prescinde de tal quantificação, razão pela qual rejeito os embargos de declaração do Sr. Sergio Gonzaga Wenceslau.
	Ante o exposto, VOTO por que este Colegiado adote a minuta de acórdão que ora submeto à aprovação.
TCU, Sala das Sessões, em 31 de maio de 2022.
Ministro JOÃO AUGUSTO RIBEIRO NARDES 
Relator